【裁判字號】    89,上易,3573
【裁判日期】    890629
【裁判案由】    毒品危害防制條例
【裁判全文】
臺灣高等法院刑事判決                          八十九年度上易字第三五七三號
    上  訴  人  臺灣板橋地方法院檢察署檢察官
    被      告  丙○○
右上訴人因被告違反毒品危害防制條例案件，不服臺灣板橋地方法院八十九年度易字
第七六零號，中華民國八十九年六月二十九日第一審判決（起訴案號：臺灣板橋地方
法院檢察署八十八年度偵字第六零六八號）提起上訴，本院判決如左：
    主  文
上訴駁回。
    理  由
一、公訴意旨略以：被告丙○○明知甲○○○係行政院公告第二級毒品，非經許可不
    得持有，竟未經許可，於民國〔下同〕八十八年三月六日持有甲○○○，嗣於同
    日二十二時四十分許，經警於臺北縣板橋市○○路安樂巷二十八號前當場查獲，
    並搜扣得甲○○○壹小包〔淨重零點壹公克〕，因認被告涉犯毒品危害防制條例
    第十一條第二項之持有第二級毒品罪嫌云云。
二、按犯罪事實應依證據認定之，無證據不得推定其犯罪事實，又不能證明被告犯罪
    應諭知無罪之判決，刑事訴訟法第一百五十四條、第三百零一條第一項定有明文
    。又認定犯罪事實應憑積極證據，倘積極證據不足以為不利於被告事實之認定時
    ，即應為有利被告之認定，更不必有何有利之證據，最高法院三十年上字第八一
    六號著有判例，所謂「積極證據足以為不利被告事實之認定」，依據同院七十六
    年臺上字第四九八六號判例意旨，係指據為訴訟上證明之全盤證據資料，在客觀
    上以達於通常一般之人均不致於有所懷疑，而得確信被告確曾犯罪之程度；若未
    達到此一程度，而有合理懷疑之存在時，即無從為被告有罪之確信。
三、本件公訴人認被告等涉有前開罪嫌，係以：被告於「警訊」時之『自白』、被告
    於偵訊時坦承未經警方刑求係在自由意思下供述、被告經法務部調查局鑑定呈說
    謊反應暨扣案甲○○○壹小包〔淨重零點壹公克〕等為據。訊據被告丙○○，堅
    決否認犯罪，辯稱：「那包〔甲○○○〕不是我的」、「沒有〔攜帶甲○○○〕
    」、「我要去找我學長，因為電話打不通，所以我要上去，我看到好像我朋友載
    〔在〕那邊，我就過去，警察就拿張證件，要我不要動，要說〔搜〕身，並從身
    上拿出壹包東西出來。」〔參見原審卷第七三頁〕、「〔警訊所言〕這不是我自
    由陳述的，是我手痛，及我媽媽〔指輔佐人〕要我承認。」〔參見原審卷第七四
    頁〕、「他〔指證人戊○○〕都亂講」、「〔證人乙○○所言〕我沒有這樣講」
    、「〔測謊鑑定報告〕我沒有說謊」〔參見原審卷第七五頁〕、「他〔乙○○〕
    說等我媽來，才從我皮包拿出來，其實沒這回事。」、「當時我手上沒有安〔非
    他命〕」〔參見原審卷第七六頁〕、「真的那〔指扣案甲○○○〕不是我的」、
    「安〔非他命〕是警察後來才從自己身上拿出來。」、「不曾〔指過去未曾施用
    甲○○○〕」、「〔警訊筆錄載施用甲○○○〕這是警察自己說的」〔參見原審
    卷第五七頁〕、「當時我到那兒時，我看到好像是我朋友跟另一人在那兒，其中
    一人叫我不要動，要趴著，拿壹包類似安〔非他命〕的出來，我掙扎要出來，丁○○就跑了」、「〔案發當天〕是丁○○打電話給我叫我來的」〔參見原審卷第
    四四頁〕、「這包安〔非他命〕不是我的，但我不懂法律，當時我被銬住，才承
    認。」、「〔扣案甲○○○〕警察從他自己手上拿出來。」〔參見原審卷第二三
    頁〕等。輔佐人則輔稱：「被告受冤枉，心裡頭的結打不開，請明察。」〔參見
    原審卷第七三頁〕。經查：
    〔一〕被告丙○○自偵訊伊始，喊冤未斷，辯稱：「那〔扣案甲○○○〕不是我
          的，是警察從他手上拿出來的」、「〔警訊筆錄〕那是沒辦法才承認」〔
          參見偵卷第十八頁反面、第二三頁反面〕，於偵查時檢察官詢以：「是否
          對於警察栽贓你的事正式提出告訴？」，被告答稱：「是的，我正式提出
          告訴。」〔參見偵卷第二三頁反面〕。查承辦員警於案發當日，係「逕行
          拘提、逮捕」被告，此有臺北市政府警察局中正第一分局通知書影本附偵
          查卷足佐〔參見偵卷第十頁、第十一頁〕，茲首宜審究者，厥為承辦員警
          究所據為何而「逕行拘提、逮捕」被告。原審質之承辦員警戊○○，證稱
          ：「〔當時執行〕便衣緝毒勤務」、「沒有〔地區限制〕，我原來的勤區
          是中正一分局，我當時依線報而去」、「沒有〔指線報沒有說車牌〕，只
          說他叫丙○○，要去那等就可找到，我當時要被告給我身分證，我有表明
          身分，被告就要跑了，我就抓，被告就喊警察打人、栽贓，我有銬他手銬
          ，所以被告手有腫，我們有帶他去驗傷。」、「〔甲○○○〕是在逮捕之
          『後』〔扣得〕，該包安〔非他命〕是被告之母來時，在被告『皮包內』
          『搜』得。」、「沒有〔其他犯罪證據〕，只有這包安〔非他命〕而已。
          」〔參見原審卷第二六頁、第二七頁〕，另一證人即承辦員警乙○○證稱
          ：「我跟黃警員〔指證人戊○○〕去板橋安樂街，黃〔如願〕說有線報說
          被告要賣安〔非他命〕，我在一邊等，等黃扣我，我就過去，『當時已抓
          到被告』，是『抓到被告』『後』從被告『皮包』取出安〔非他命〕的」
          〔參見本院卷第二九頁〕，據證人戊○○、乙○○所證上情，證人戊○○
          、乙○○於「逕行拘提、逮捕」被告之『前』、之『際』，根本無任何證
          據證明被告犯罪，於此情節，承辦員警焉得「逕行拘提、逮捕」被告？承
          辦員警無任何證據證明被告犯罪，竟拘提、逮捕被告，其等所為「逕行拘
          提、逮捕」即非適法。本院續質以：「有何證據證明被告是現行犯而逮捕
          被告？」，證人乙○○答稱：「我不知」，證人戊○○答稱：「我抓被告
          時，不是因為被告是現行犯而抓他」〔參見本院卷第三０頁〕，以證人吳
          康平不知所據為何竟逮捕被告，證人戊○○「非以現行犯逮捕被告」等詞
          ，尤見承辦員警戊○○、乙○○「逕行拘提、逮捕」被告無絲毫適法性可
          言。審酌「被告之自白，非出於強暴、脅迫、利誘、詐欺、違法羈押或其
          他不正之方法，且與事實相符者，得為證據。」為刑事訴訟法第一百五十
          六條第一項明定，非法之「逕行拘提、逮捕」取得被告於警訊時之供述，
          無證據能力可言，不得資為不利於被告之論據。
    〔二〕關於扣案甲○○○，據證人戊○○、乙○○所證情節，係「逕行、拘提逮
          捕」被告『後』，於被告之母親即輔佐人黃郁茹『到場後』，始自被告之
          『皮包內』『搜獲』，惟按刑事訴訟法第八十八條之一第三項」規定於逕
          行拘提逮捕時，得準用同法第一百三十條、第一百三十一條之規定逕行搜
          索被告之「身體」、「住宅」或「其他處所」，惟此係指『適法』之逕行
          拘提、逮捕，始足當之，證人戊○○、乙○○『非法』逕行拘提、逮捕被
          告於『先』，焉得『逕行搜索』被告之皮包？苟如證人戊○○、乙○○所
          證上情，扣案甲○○○，實係證人戊○○、乙○○不依法令搜索被告之身
          體而搜獲，承辦員警即證人戊○○、乙○○所為，嚴重礙及憲法保障被告
          之基本人權，且害及司法偵、審之正當程序，扣案甲○○○亦無證據能力
          ，不得資為不利於被告之論據。
    〔三〕「認定犯罪事實應依證據，為刑事訴訟法所明定，故被告否認犯罪事實所
          持之辯解，縱屬不能成立，仍非有積極證據足以證明其犯罪行為，不能遽
          為有罪之認定。」最高法院著有三十年度上字第一八三一號判例足資參照
          ，查被告暨輔佐人於偵、審中，迭指承辦員警栽贓，雖經法務部調查局鑑
          驗結果認被告供稱「承辦員警栽贓」一節，經測試呈情緒波動反應，應係
          說謊，固有法務部調查局八八陸〔三〕字第八八０七二一四０號鑑定通知
          書足佐〔附外放證物袋〕，惟按上引判例意旨，被告所持「承辦員警贓栽
          」之辯解，縱屬不能成立，仍非有積極證據足以證明其犯罪行為，不能遽
          為有罪之認定，非得據上開鑑定通知書為不利於被告之論據。本案排除無
          證據能力之被告『於警訊時之供述』、『扣案甲○○○』，查無其他積極
          確切之事證足認被告涉有公訴人起訴之犯行，當屬不能證明被告犯罪，自
          應依法為無罪之諭知。
四、本件公訴人上訴意旨略以：警員戊○○等二人係「依線報指被告販賣甲○○○」
    乃依線報去查緝，於安樂巷二十八巷前，遇見被告，乃「要被告給我身分證，被
    告即跑，我就抓」（參見原審卷第二十六頁、第二十七頁），足證警員戊○○等
    二人，係依刑事訴訟法第八十八條之一第一項第三款之規定依法逕行拘提逮捕被
    告，於法有據云云。惟查：司法警察執行逕行拘提犯罪嫌疑人，以有事實足認為
    犯罪嫌疑重大，經被盤查而逃逸且情況急迫者，始足當之，又由司法警察執行時
    ，以其急迫情況不及報告檢察官者為限，於執行後，應即報請檢察官簽發拘票：
    另司法警察逮捕或執行拘提時，雖無搜索票，得逕行搜索其身體，但應即報告報
    檢察官，分別為刑事訴訟法第八十八條之一第一項第三款、第二項、第三項及第
    一百三十條所明定。本件承辦員警於案發當日，係「逕行拘提、逮捕」被告，此
    有臺北市政府警察局中正第一分局通知書影本附卷足考（見偵卷第十頁、第十一
    頁），證人即承辦警員戊○○於本院調查中證稱：當天沒有搜索票，也沒有向檢
    察官報備，伊要求被告提示證件之前，沒有辦法確認被告有犯罪之嫌疑等語（見
    本院卷第三十六頁），又稱：當天線民綽號阿福於十五時三十分打電話跟伊聯絡
    ，同日十六時三十分在台北縣樹林加油站見面時跟伊講說晚上八點在板橋市○○
    路安樂巷二十八號前有人要進行毒品交易等詞（見同上卷第三十五頁），則逕行
    拘捕之警員既無法確認被告有犯罪之嫌疑，亦無法舉出線報之確實證明，顯無事
    實足認被告犯罪嫌疑重大，且依其所陳，獲得線報之時間距犯罪之時間達三小時
    三十分至四小時之久，自有充分時間依法向檢察官申請拘票或搜索票，亦無情況
    急迫之情事可言，其執行逕行拘提逮捕，應非適法。再者，承辦警員既非法逕行
    拘捕於先，則被告縱於承辦警員要求提供身分證明時逃跑，要無再行構成逕行拘
    捕之條件，易言之，本件承辦警員逕行拘捕之前提條件既不具備，被告逃跑乃非
    法逕行拘捕之結果，而非逕行拘捕之原因之一，上訴意旨以被告逃跑，警員予以
    逮捕（抓）為合法，不無倒果為因之嫌，尚非可採。
五、原審基此理由所為被告無罪之判決，本院經核其認事用法，尚無不合。檢察官上
    訴意旨，仍執陳詞，指摘原判決不當，為無理由，應予駁回。
據上論結，應依刑事訴訟法第三百六十八條，判決如主文。
本案經檢察官沈明彥到庭執行職務。
中    華    民    國    八十九    年       十一     月       三十       日
                              臺灣高等法院刑事第二十二庭
                                  審判長法  官  許  正  順
                                        法  官  林  明  俊
                                        法  官  邱  同  印
右正本證明與原本無異。
不得上訴。
                                        書記官  莊  昭  樹
中    華    民    國    八十九    年       十二     月        一        日


司法院資訊處製作；財團法人民間司法改革基金會備份。
